臺灣高等法院高雄分院民事判決　九十三年度上易字第一四六號
　　　上　訴　人　甲○○
　　　訴訟代理人　高慶福律師
　　　被上訴人　　乙○○
　　　訴訟代理人　溫三郎律師
當事人間請求債務人異議之訴事件，上訴人對於民國九十三年五月十四日臺灣高雄地
方法院九十三年度訴字第六一八號第一審判決提起上訴，本院於九十三年十月十三日
言詞辯論終結，判決如下：
    主    　文
原判決除駁回假執行之聲請外廢棄。
右開廢棄部分，被上訴人在第一審之訴駁回。
第一、二審訴訟費用由被上訴人負擔。
    事實及理由
一、按訴訟代理人就其受委任之事件，固有為一切訴訟行為之權，但捨棄、認諾、撤
    回、和解、提起反訴、上訴或再審之訴及選任代理人非受特別委任不得為之，民
    事訴訟法第七十條第一項但書定有明文。本件被上訴人選任之訴訟代理人溫三郎
    律師據其提出之委任書並未載明受有特別代理權（本院卷第三四頁），則溫三郎
    律師於民國九十三年十月十三日委任林瑩蓉律師為複代理人出庭為言詞辯論，其
    委任自不生效力（院解字第三二六四號參照）。又被上訴人經合法通知，未於言
    詞辯論期日到場，核無民事訴訟法第三百八十六條所列各款情形，爰依上訴人之
    聲請，由其一造辯論而為判決，合先明。
二、被上訴人起訴主張：上訴人於原審九十二年度拍字第三五四九號拍賣抵押物事件
    主張被上訴人於七十八年十二月九日向上訴人借用新台幣（下同）一百萬元，約
    定清償期為七十九年一月八日，並以被上訴人所有坐落高雄縣林園鄉○○段五九
    一之十三地號面積四六八平方公尺土地（下稱系爭土地）設定抵押權為擔保，詎
    清償期屆至後，被上訴人未依約清償，為此聲請拍賣抵押物，並取得執行名義。
    惟前開一百萬元借貸債權，被上訴人業於八十一年間已清償完畢，故上訴人以此
    取得執行名義之要件，尚無理由等情，爰依強制執行法第十四條第二項之規定，
    求為：(一)確認上訴人對被上訴人系爭土地，於七十八年十二月十三日設定一百萬
    元之抵押權所擔保之債權不存在。(二)上訴人應就系爭土地，以高雄縣鳳山地政事
    務所於七十八年十二月十三日抵速字第○一○四○四號收件，並於同日所為設定
    之抵押權（權利價值一百萬元）予以塗銷。(三)原審九十三年度執字第六九六○號
    拍賣抵押物強制執行事件，就系爭土地所為之強制執行程序應予撤銷之判決。原
    審為被上訴人勝訴判決，被上訴人於本院為駁回上訴之聲明。
三、上訴人則以：被上訴人於七十八年十二月九日向上訴人借用一百萬元，被上訴人
    雖於八十一年間清償完畢，惟被上訴人於八十二年十二月六日，又再向上訴人借
    款一百萬元，除開立同額本票及切結書外，並約定以系爭土地原先設定之抵押權
    為擔保等語，資為抗辯，而於本院聲明：(一)原判決除假執行之聲請外廢棄。(二)前
    項廢棄部分，駁回被上訴人在原審之訴。
四、兩造不爭執之事實：
　(一)被上訴人於七十八年十二月九日向上訴人借款一百萬元，約定清償期為七十九年
　　一月八日，並以被上訴人所有系爭土地設定一百萬元抵押權為擔保。
  (二)被上訴人前開借款於八十一年間清償完畢，但系爭抵押權並未塗銷。
  (三)被上訴人於八十二年十二月六日又再向上訴人借款一百萬元。
  (四)系爭抵押權是普通抵押權，不是最高限額抵押權。
五、本件兩造所爭執之處，應在於：(一)被上訴人於八十二年十二月六日再向上訴人借
    款一百萬元，雙方是否有約定以七十八年十二月十三日原設定一百萬元抵押權為
    擔保？(二)被上訴人請求確認兩造間系爭土地，於七十八年十二月十三日設定一百
    萬元抵押權所擔保之債權不存在，及上訴人應將系爭土地所設定之抵押權一百萬
    元予以塗銷，並請求撤銷原執行法院九十三年度執字第六九六○號拍賣抵押物強
    制執行程序，是否有理？茲分述之：
　(一)被上訴人於八十二年十二月六日再向上訴人借款一百萬元，雙方是否有約定以七
　　十八年十二月十三日原設定一百萬元抵押權為擔保？
  　1.上訴人主張被上訴人於七十八年十二月九日向上訴人借款一百萬元，於同年十
　　　二月十三日設定一百萬元之抵押權登記為擔保。八十一年間被上訴人清償借款
　　　一百萬元後，原設定抵押權登記未辦理塗銷。八十二年十二月六日，被上訴人
　　　再向上訴人借款一百萬元，即約定以原設定之一百萬元抵押權為擔保，不必再
　　　新設定一百萬元抵押權登記為擔保等情，業據提出本票及切結書為證（原審卷
　　　第二八、二九頁），並經證人羅素香證稱：「．．．，在九十二年底或今年年
　　　初乙○○（即被上訴人）的先生在打電話到我家去，是我接的電話，他說他是
　　　乙○○的先生，他要還甲○○父親的一百萬元，我問他說一百萬元不是還了嗎
　　　？他說那是在別的代書那裡辦的，是用第一次設定的抵押權向甲○○的父親借
　　　一百萬元，要在我們這裡還款，他說第一次抵押權沒有塗銷，用那抵押權再向
　　　甲○○的父親借一百萬元．．．。」「乙○○的先生打電話來的時候我還有問
　　　他，那一百萬元不是還了嗎？他才說在別的代書那裡另外借一百萬元，．．，
　　　他說他有用舊的抵押權資料向甲○○父親借一百萬元，這件事我有跟我先生說
　　　。」等語（本院卷第五三、五八頁）屬實。
　　2.再參以被上訴人書立之切結書記載：「立切結書人乙○○（即被上訴人）為擔
　　　保借款一百萬元，對抵押權人所負一切債務之清償，經將後開本人所有不動產
　　　提供抵押權人設定抵押權在案。」「茲房地所有權人乙○○．．，因借款擔保
　　　設定抵押權，．．，債權額一百萬元，該項借款業已全部收到。」等語觀之，
　　　益見八十二年十二月六日，被上訴人再向上訴人借款一百萬元時，雙方確有約
　　　定以七十八年十二月十三日原設定一百萬元抵押權登記為擔保。
　　3.且衡情被上訴人於八十二年十二月六日再向上訴人借款一百萬元時，果雙方未
　　　約定以七十八年十二月十三日原設定一百萬元抵押權登記為擔保，被上訴人於
　　　八十一年間清償借款時，必會要求塗銷所設定的原抵押權登記，而原抵押權塗
　　　銷登記，則上訴人於八十二年十二月六日再借款予被上訴人時，亦會要求重新
　　　設定抵押權登記。足證上訴人上開主張，堪予採信。被上訴人辯稱：八十二年
　　　十二月六日被上訴人再向上訴人借款一百萬元，雙方沒有約定以七十八年十二
　　　月十三日原設定一百萬元抵押權登記為擔保云云，要無可採。
　(二)被上訴人請求確認兩造間系爭土地，於七十八年十二月十三日設定一百萬元抵押
  　權所擔保之債權不存在，及上訴人應將系爭土地所設定之抵押權一百萬元予以塗
  　銷，並請求撤銷原執行法院九十三年度執字第六九六○號拍賣抵押物強制執行程
  　序，是否有理？
　　1.按最高限額抵押權存續期間與一般抵押權所登記之存續期間在法律上各有其不
　　　同意義。一般抵押權登記實務上固常有存續期間一項，但實則抵押權係以擔保
　　　債務之清償為目的，從屬於擔保債權而存在，在該債權未消滅前為擔保之抵押
　　　權並不因抵押權存續期間屆滿而當然消滅，故抵押權存續期間之約定與登記，
　　　在法律上原不具任何意義。又按抵押權係支配標的物交換價值之價值權，為使
　　　抵押權能發揮媒介投資手段之社會作用，對抵押權從屬性之解釋不妨從寬。蓋
　　　設定抵押權之目的係在擔保債權之清償，則只須將來實行抵押權時有被擔保之
　　　債權存在即為已足，故契約當事人如訂立以將來可發生之債權為被擔保債權，
　　　亦即其債權之發生雖屬於將來，但其數額已經預定者，此種抵押權在債權發生
　　　前亦得有效設立及登記。（最高法院八十七年度台上字第七二七號、九十一年
　　　度台上字第一九五五號判決參照）。
　　2.被上訴人於八十二年十二月六日再向上訴人借款一百萬元，雙方既約定以七十
　　　八年十二月十三日原設定一百萬元抵押權登記為擔保，顯然兩造均有以被上訴
　　　人於八十二年十二月六日向上訴人借款之一百萬元作為本件抵押債權，並以上
　　　開原設定抵押權，代替塗銷原設定抵押權並重行設定抵押權之意思，該約定並
　　　無違背法律強制禁止之規定，自非無效。是系爭抵押權仍屬存在。被上訴人抗
　　　辯：縱然有約定以原設定一百萬元抵押權登記為擔保，因本件是普通抵押權，
　　　不是最高限額抵押權，八十一年間主債務清償，主權利消滅，抵押權基於從屬
　　　性，也跟著消滅云云，依上說明，並無可採。
六、綜上所述，被上訴人請求確認兩造間系爭土地於七十八年十二月十三日設定一百
    萬元抵押權所擔保之債權不存在，及上訴人應將系爭土地所設定之抵押權（權利
    價值一百萬元）予以塗銷，並請求撤銷原執行法院九十三年度執字第六九六○號
    拍賣抵押物強制執行程序，均為無理由，不應准許。原審為上訴人敗訴判決，自
    有未洽。上訴意旨指摘原判決不當，求予廢棄改判，為有理由。自應由本院予以
    廢棄改判，如主文第二項所示。
七、據上論結，本件上訴為有理由，依民事訴訟法第四百五十條、第七十八條、第四
    百六十三條、第三百八十五條第一項前段，判決如主文。
中　　　華　　　民　　　國　　九十三　　年　　　十　　　月　　二十七　　日
                                                民事第五庭
~B1審判長法　官　蔡明宛
~B2      法　官　林健彥
~B3      法　官　曾錦昌
正本係照原本作成。
本件不得上訴。
中　　　華　　　民　　　國　　九十三　　年　　　十　　　月　　二十七　　日
~B法院書記官　王婉蓉
